臺灣臺北地方法院民事判決　九十年度訴字第五一二二號
　　原　　　告　乙○○
　　被　　　告　甲○○
右當事人間請求回復原狀等事件，本院判決如左：
    主    文
原告之訴及假執行之聲請均駁回。
訴訟費用由原告負擔。
    事    實
壹、原告方面：
一、聲明：
（一）被告應將如附表一所示之支票四紙返還予原告，如不能返還時，應償還原告新
      台幣（下同）二百萬元。
（二）前項請求，原告願供擔保請准宣告假執行。
二、陳述：
（一）被告見原告所經營之豐資企業股份有限公司（下稱豐資公司），因從事國內及
      跨國職業介紹或人才仲介或接受委託招募員工業務，認有利可圖，惟被告並未
      取得從事就業服務及申請引進外勞之許可，故於民國九十年三月間知悉豐資公
      司計畫仲介引進營造業所須之外勞時，即與原告協議合作投資外勞人力仲介，
      被告就此次仲介出資二百萬元，原告並保證被告之投資不計盈虧，被告均可取
      回二百萬元之出資，為此簽發面額各五十萬元，如附表所示之支票八紙計四百
      萬元，作為出資之返還及擔保，被告嗣已將到期之二百萬元支票兌現。
（二）按未經許可者，不得從事就業服務業務；任何人不得媒介外國人非法為他人工
      作，就業服務法第三十五條第二項、第五十六條分別定有明文。本件兩造均未
      取得從事就業服務業務之許可，依法自不得從事外勞人力仲介，依民法第七十
      一條：「法律行為，違反強制或禁止之規定者，無效。」，兩造前述合作協議
      ，自屬無效。又依民法第一百十三條：「無效法律行為之當事人，於行為當時
      ，知其無效或可得而知者，應負回復原狀或損害賠償之責任。」，兩造即應互
      負回復原狀之義務，被告既已將系爭四紙支票提示付款，則原告己將被告之出
      資二百萬元返還，爰依無效法律行為回復原狀之法律關係，請求被告將其餘之
      四紙支票返還予原告，不能返還時，則應償還原告二百萬元。
（三）縱認兩造間之合作協議有效成立，惟查行政院勞工委員會於九十年五月十日，
      公告停止重大工程申請引進外籍勞工，依民法第六百九十二條第三款之規定，
      合夥因合夥之目的事業己完成或不能完成而解散，本件合夥因政府公告停止重
      大工程申請引進外籍勞工，致合夥目的不能完成，已構成法定解散事由，兩造
      間之合夥既已依法解散，原告亦已將被告之出資返還，本件復未成立任何居間
      ，則被告受領系爭四紙支票之法律上之原因即失其存在，並致原告受有二百萬
      元之損害，爰依不當得利之法律關係，請求被告返還系爭四紙支票，不能返還
      時，即應償還原告二百萬元。
（四）被告抗辯係因其代原告出具保證金，原告簽發八紙支票以為清償及支付利潤云
      云，縱兩造間有借貸之法律關係，原告簽發八紙共四百萬元之支票，除用以清
      償借款二百萬元外，其餘四紙支票係做為未能如期還款之擔保，原告既已如期
      清償借款二百萬元，被告受領系爭四紙支票之法律上原因即失其存在，又若法
      院認前述合夥及借貸之法律關係均不成立，則被告亦為無法律上之原因而取得
      系爭四紙支票，並致原告受有二百萬元之損害，故依不當得利之法律關係，請
      求被告返還系爭四紙支票，不能返還時，則應償還原告二百萬元。
三、證據：提出行政院勞工委員會私立就業服務機構許可證、經濟部公司執照、臺北
    巿政府營利事業登記證影本各一紙及行政院勞工委員會公告函一紙以為證。
貳、被告方面：
一、聲明：
（一）原告之訴及其假執行之聲請駁回。
（二）如受不利之判決，願供擔保請宣告准免假執行。
二、陳述：
（一）原告於九十年三月初，向被告表示其經營之事業欠缺二百萬元之保證金週轉，
      並誘以如被告出借二百萬元，將另給予二百萬元之厚利作為報酬，並願於收到
      借款之同時簽發八紙每張面額各五十萬元之支票作為其按月清償及支付之方法
      ，被告應允出借後，原告乃一次簽發八張面額各五十萬元之支票交付被告，原
      告主張係因兩造合夥從事外勞人力仲介業務被告始交付二百萬元投資云云，係
      自說自話，不足採信。
（二）又兩造間之法律關係若係如原告所主張之合夥，豈有於九十年三月間收到被告
      投資之二百萬元之同時，當即一次簽發交付被告面額合計四百萬元之支票八張
      ，分析合夥財產之理？尤無自九十年四月二十九日起至同年十一月二十九日止
      ，分八期按月於每月二十九日交由被告按期兌領一張面額五十萬元支票之理，
      且原告於九十年三月間收到二百萬元後，原告自同年四月二十九日起即需分八
      期按月於每月二十九日兌現面額各五十萬元之支票，與行政院勞工委員會遲在
      該年五月十日始公告停止重大工程申請引進外勞之業務，兩者顯然無涉，故原
      告稱係因兩造協議合作投資外勞人力仲介，為返還出資及作為擔保始簽發支票
      云云，應屬子虛，不足憑採。
（三）按消費借貸，因金錢或其他代替物之交付，而生效力，民法第四百七十五條定
      有明文，原告因向被告借款二百萬元並自願給付二百萬元之厚利而簽發八張支
      票予被告，原告對已收受二百萬元之事實並不否認。又按超過法定最高限額利
      率之利息，依民法第二百零五條及利率管理條例第五條規定，僅債權人對之無
      請求權而已，並非約定無效，而謂其債權不存在。且原告同意將利息（包括超
      過限額部份）滾入原本，同時簽發期支票清償，就超過限額部份利息而言，原
      告不啻己為任意給付，更難謂債權人就超過限額利息部份，不能請求，因此被
      告並非無法律上之原因取得系爭四紙支票。
（四）綜上所述，被告本於消費借貸及票據債權之法律關係而持有系爭四紙支票，自
      有正當之權源，並非無法律上之原因，在原告清償其交付系爭四張支票之票據
      債務前，兩造間債之關係尚未消滅，原告請求被告返還如附表一所示之四紙支
      票及如不能返還時，應償還原告二百萬元，為無理由，請予駁回。
    理    由
一、本件原告起訴主張：被告因見原告所經營之豐資公司，從事國內及跨國職業介紹
    或人才仲介或接受委託招募員工業務有利可圖，於九十年三月間與原告協議合作
    投資外勞人力仲介，投資二百萬元，原告向被告保證此次仲介不計盈虧，被告均
    可取回二百萬元之出資，原告因而簽發面額各五十萬元，如附表一、二所示之支
    票八紙，作為出資之返還及擔保，已兌現二百萬元，兩造未取得引進外勞人力之
    許可，雙方之合作協議違反法律禁止之規定，應為無效，依民法第一百十三條之
    規定，互負回復原狀之義務，故請求被告返還自原告處受領如附表一所示之四紙
    支票，不能返還時，應償還二百萬元等語。被告則以：其與原告根本未合夥事外
    勞人力仲介業務，實情係原告以其事業欠缺保證金週轉營運為由，向被告商借二
    百萬元之保證金，並許以另給二百萬厚利作為報酬，被告交付二百萬元後，原告
    乃一次簽發八張面額各五十萬元，如附表一、二所示之支票交付被告，兩造間既
    成立消費借貸關，被告持有系爭四張支票，非無法律上之原因，原告之請求無據
    等語，資為抗辯。
二、按當事人主張有利於己之事實，應負舉證責任，民事訴訟法第二百七十七條前段
    定有明文。原告主張被告與其合作投資外勞人力仲介，出資二百萬元，原告為保
    證不計盈虧，被告均可取回二百萬元，因而簽發如附表一、二所示之支票八紙，
    以為出資之返還及擔保等語，既為被告所否認，原告自須舉證兩造間成立合夥仲
    介外勞人力之契約關係，惟原告並未提出證據足資證明兩造間確有合夥之協議，
    且若確係合夥，原告於九十年三月間方收受被告之出資二百萬元，為何即簽發八
    紙支票（含系爭支票四紙），自短短一個多月後之四月二十九日起，即須於每月
    之二十九日分別返還出資五十萬元，合夥既仍未解散，未經清算，為何於如此短
    的時間內即開始返還出資？又原告雖稱因行政院勞工委員會公告停止重大工程申
    請引進外籍勞工，合夥之目的事業已不能成就，故依法解散，並將被告之出資返
    還云云，惟行政院勞工委員會係於九十年五月十日發布上述公告，而原告於同年
    三月間收受被告出資之時，即簽發發票日為四月二十九日之支票予被告，時間均
    在行政院勞工委員會之公告前，原告所稱之解散合夥，返還出資，顯與前述之公
    告無關，原告之主張與合夥常情有違，難信其確係為返還合夥之出資而簽發係爭
    支票；再徵諸被告於九十年三月交付二百萬元予原告，原告簽發發票日分別為九
    十年四、五、六、七、八、九、十、十一月二十九日之支票八紙予被告，與被告
    辯稱因原告向其借款，為返還借款及利息而簽發支票之情較為相符，被告所辯，
    應屬可採。
三、綜上所述，原告主張兩造間成立合夥關係，因未取得外勞仲介之許可，雙方合作
    協議無效，請求被告返還系爭四張支票，並不可採。被告抗辯兩造間成立消費借
    貸法律關係，系爭四紙支票為擔保借款支付之支票，被告受領之具法律上原因，
    應為可取。從而，原告基於民法第一百十三條無效法律行為當事人負回復原狀之
    法律關係，請求被告返還系爭四紙支票，為無理由，不應准許。原告之訴既已駁
    回，其假執行之聲請亦失所附麗，爰併予駁回之。
據上論結，本件原告之訴為無理由，依民事訴訟法第七十八條，判決如主文。
中　　　華　　　民　　　國　　　九十一　　年　　　一　　月　　二十一　　日
                                          臺灣臺北地方法院民事第三庭
                                              法  官  李維心
右為正本係照原本作成
如對本判決上訴，須於判決送達後廿日內向本院提出上訴狀
中　　　華　　　民　　　國　　　九十一　　年　　　一　　月　　二十一　　日
~B法院書記官　林梅珍
